【裁判字號】    95,台上,1045
【裁判日期】    950519
【裁判案由】    拆屋還地
【裁判全文】
最高法院民事判決            九十五年度台上字第一○四五號
    上  訴  人  甲 ○ ○
                乙 ○ ○
                丙○○○
                丁 ○ ○
                戊 ○ ○
                          20.
                己 ○ ○
                庚    ○
                辛 ○ ○
                壬 ○ ○
                癸 ○ ○
                子 ○ ○
                丑 ○ ○
                寅○○○
    共      同
    訴訟代理人  吳 雨 學律師
    被 上訴 人  卯 ○ ○
                辰 ○ ○
                巳 ○ ○
                午 ○ ○
                玄 ○ ○
                宇 ○ ○
                宙 ○ ○
                          上.
                            人.
                黃 ○ ○
                          上.
                            人.
                未 ○ ○
                申 ○ ○
                          樓
                酉○○○
                          9號.
                戌 ○ ○
                          之1.
                天 ○ ○
                地 ○ ○
                          上.
                            ）.
                亥 ○ ○
                          號
    共      同
    訴訟代理人  楊 進 興律師
上列當事人間請求拆屋還地事件，上訴人對於中華民國九十三年
十二月十五日台灣高等法院第二審更審判決（九十三年度上更(三)
字第一一五號），提起上訴，本院判決如下：
    主  文
上訴駁回。
第三審訴訟費用由上訴人負擔。
    理  由
本件被上訴人主張：坐落台北市○○區○○段一小段九三八號土
地（下稱九三八號土地），為伊所共有，上訴人甲○○無權占有
九三八號土地內如第一審判決附圖所示乙部分土地，建造門牌號
碼台北市○○區○○路四六三巷一一號房屋（下稱系爭房屋），
依民法第七百六十七條規定，甲○○應將系爭房屋拆除，返還占
用土地與伊。若認系爭房屋係由已死亡之訴外人高定建造，而屬
於高定之繼承人即上訴人全體所公同共有，上訴人仍屬無權占有
系爭九三八號土地，並獲有相當於租金之不當得利等情，爰依民
法第七百六十七條、第一百七十九條之規定，求為命上訴人拆除
第一審判決附圖所示乙部分土地上之系爭房屋並返還該部分土地
與伊，及命上訴人與第一審共同被告謝秀鳳、劉泳松自民國八十
年七月一日起至八十三年六月三十日止，按年給付伊新台幣（下
同）六萬一千五百七十八元，自八十三年七月一日起至八十四年
八月三十一日止，按年給付八萬三千三百三十九元，自八十四年
九月一日起至返還土地之日止，按年給付十萬六千五百六十元之
判決（被上訴人其餘不當得利之請求部分，業經第一審駁回確定
；被上訴人另對第一審共同被告謝秀鳳、劉泳松請求部分，業經
第一審判決被上訴人勝訴確定；上訴人甲○○於第一審提起反訴
部分，業經第一審判決其敗訴確定）。
上訴人則以：被上訴人所共有之九三八號土地即為重測前台北縣
南港鎮○○○○○段三七八號土地（下稱三七八號土地）。伊之
被繼承人高定（已於四十三年十二月二十一日死亡）與訴外人闕
山豬、闕河添於三十八年間共同承租之土地除系爭九三八號土地
外，尚包括重測後同段九三七、九三六、九二二、六三四、六三
三、六三五、九二一、六三六、六三七、九二○、九一九、六三
八、九三九、及九四三號共計十五筆，高定等三人對該十五筆土
地有不定期之租賃權，並以給付稻穀方式繳納租金。六十九年十
二月二十七日被上訴人雖與闕山豬、闕河添、高詩慶及上訴人乙
○○四人（其中高詩慶、乙○○二人為高定之繼承人之一）終止
該十五筆土地之租約，並已給付承租權利金及土地上房屋拆遷補
償費，然既未徵得高定其餘繼承人即上訴人甲○○及訴外人高紅
紺之同意，該終止租約之意思表示不生效力，伊占用九三八號土
地即非無權占有。況上開十五筆土地其中九三六號土地，被上訴
人於另案台灣台北地方法院士林分院（下稱士林地院）八十三年
度訴字第八五三號塗銷地上權登記事件，係主張出租予高定及闕
山豬、闕河添等三人建築房屋使用。足見系爭房屋為高定於興建
時，逾界建築占用九三八號土地使用，被上訴人或其前手知悉後
未即提出異議，亦不得再為拆屋還地之請求等語，資為抗辯。
原審依審理之結果，以：被上訴人主張九三八號土地原為被上訴
人與他人所共有，於八十四年八月三十日經判決分割歸被上訴人
全體取得共有之事實，業據其提出土地登記謄本、士林地院八十
三年度重訴字第二二一號民事判決及判決確定證明書為證，而系
爭房屋占用九三八號土地內如第一審判決附圖所示乙部分面積一
四八平方公尺，亦經第一審法院履勘現場並會同台北市松山地政
事務所派員實施測量鑑定屬實，有勘驗筆錄及土地複丈成果圖可
稽，且為上訴人所不爭執，堪信為真實。查舊門牌號碼台北縣南
港鎮○○路一二五號之本國式土磚造平房位在台北縣南港鎮○○
○○○段三六二號土地（重測後為九三六號），所有權人為高定
，有甲○○提出之建築改良物登記簿謄本可按，依該建築改良物
登記簿謄本所載，南港路一二五號本國式土磚造平房，除高定所
有之房屋面積為九○．五二平方公尺外，另有闕山豬所有之房屋
面積七七．五八平方公尺，上開房屋均位在三六二號土地上，參
之上訴人自稱高定所建築之房屋原為三合院建築，以及被上訴人
所提出之台北市政府五十八年所繪測航空測量圖，足證建築改良
物登記簿謄本所載之門牌號碼南港路一二五號房屋為三合院式建
築，僅其中面積九○．五二平方公尺部分屬於高定所有，至於屬
闕山豬所有部分已於日後拆除而不存在，不在本件論述範圍。上
開門牌台北縣南港鎮○○路一二五號房屋於五十年十月一日整編
為台北市○○區○○街二一巷六五號，五十七年十月一日再整編
為台北市○○區○○路二一巷六五號，七十六年七月十六日又再
整編為現有門牌台北市○○區○○路四六三巷十一號，有台北市
南港區戶政事務所門牌證明書可證，而甲○○曾先後於五十四年
間及五十六年間修建系爭房屋，亦有台北縣政府建設局修建證影
本二紙可稽，甲○○既非重新建造，當不影響系爭房屋原所有權
之歸屬，甲○○不因其後之修建行為而取得房屋之單獨所有權。
系爭房屋經台北市松山地政事務所複丈結果，占用九三六號土地
部分面積為七六平方公尺，占用九三八號土地部分面積為一四八
平方公尺，該房屋現狀經第一審法院履勘結果，係整體使用而無
法分別獨立使用，足見甲○○之修建結果，因添附而附合於原高
定所有之房屋，自仍應屬高定所有。高定業於四十三年十二月二
十一日死亡，其繼承人為甲○○、高紅紺、乙○○、高詩慶四人
，系爭房屋應由其繼承人全體公同共有，而高紅紺復於四十四年
二月八日死亡，其繼承人為上訴人庚○、辛○○、壬○○、癸○
○、子○○、寅○○○六人，高詩慶亦於七十八年一月二十二日
死亡，其繼承人為上訴人丙○○○、丑○○、丁○○、戊○○、
己○○五人，此亦有戶籍謄本可稽，足證系爭房屋係上訴人所公
同共有，被上訴人主張系爭房屋為甲○○所有，並非可採。次查
被上訴人前於士林地院八十三年度訴字第八五三號事件起訴，係
主張：「高定、闕山豬、闕河添於三十八年間共同承租當時台北
縣南港鎮○○○○○段三六二號（即今之九三六號）之土地供建
築房屋使用。高定乃在該地其使用部分建築房屋（門牌號碼南港
路一二五號）」云云，有該事件確定判決附卷可稽，被上訴人於
該案顯未主張高定等人另承租系爭九三八號土地及其他土地。被
上訴人於該案既僅請求上訴人塗銷九三六號土地之地上權登記，
縱認高定就九三六號土地有租賃權存在，亦不足推認高定與被上
訴人間就系爭九三八號土地亦有租賃權，上訴人以前開確定判決
為據，抗辯高定就系爭九三八號土地有租賃權，顯不足採。上訴
人雖抗辯高定與闕山豬、闕河添於三十八年間，共同承租當時台
北縣南港鎮○○○○○段三六一、三六二、三六三、三六四、三
六五、三六六、三七八、三七九號八筆土地，出租人為闕德乳、
闕山珍、闕山炳、闕山良、闕山沛、闕山徑、闕山福、闕山施、
闕山豬、闕河壁及闕河發十一人；嗣其中三六三、三六四、三六
五、三六六、三七八號土地，於五十三年七月間分別分割出三六
三之一、三六四之一、三六五之一、三六五之二、三六六之二、
三六六之三及三七八之一號七筆土地。上開三六一、三六二、三
六三、三六四、三六五、三六六、三七八、三七九、三六三之一
、三六四之一、三六五之一、三六五之二、三六六之二、三六六
之三及三七八之一號十五筆土地，經重測後改編為九三七、九三
六、九二二、六三三、九二一、九二○、九三八、九四三、六三
四、六三五、六三六、六三七、九一九、六三八及九三九號。而
前述闕山豬等四人終止承租土地契約書所列之十五筆土地，核與
原台北縣南港鎮○○○○○段三六一、三六二、三六三、三六四
、三六五、三六六、三七八及三七九號八筆土地經分割重測後之
地號相符，顯見高定與闕山豬、闕河添確係共同承租該十五筆土
地云云。惟上訴人就其所指高定與闕山豬、闕河添在三十八年承
租上開十五筆土地，未能提出任何具體事證以資證明。至於六十
九年十二月二十七日「終止承租土地契約書」，僅記載承租人闕
山豬、闕河添、高詩慶、乙○○四人向出租人承租土地坐落於六
三三號等十五筆全部終止承租權，並未提及高定。且依土地登記
簿謄本所載，承租人闕山豬、闕河添、高詩慶、乙○○四人同為
該十五筆土地之共有人，高詩慶及乙○○之所有權應有部分各六
百分之三十四係於四十一年間由闕山豬移轉登記而來，高定並無
應有部分，足見於六十九年間簽訂「終止承租土地契約書」時，
乙○○及高詩慶仍為十五筆土地共有人，且在該土地上公同共有
系爭房屋，故被上訴人乃以其為終止承租土地契約書之對象，此
與高定及其繼承人無關。上訴人以上開終止承租土地契約曾列高
定之繼承人之一即乙○○、高詩慶為對象，以及該契約第一條記
載承租土地細目為北市○○區○○段一小段六三三、六三四、六
三五、六三六、六三七、六三八、九一九、九二○、九二一、九
二二、九三六、九三七、九三八、九三九、九四三號等十五筆土
地，進而抗辯高定及上訴人就系爭九三八號土地均有承租權，亦
無足取。上訴人雖又抗辯其被繼承人曾繳納租金，故有承租權云
云，惟為被上訴人所否認，而上訴人所舉證人林目耳（即高定之
外甥女）到場所為之證言，並不能證明高定就系爭九三八號土地
有租賃關係存在；另證人闕勉（即闕山豬之女）到場陳述之證言
亦僅足以證明其家人有耕種共有土地，及於土地有收成時交付稻
穀給未耕種之共有人之事實，至於租賃雙方當事人、租賃面積及
租金內容如何則均不清楚，且其所證若無收成時即無交付稻穀等
語，亦顯與租賃契約之成立要件不符，證人闕勉所為之證言，亦
不足證明高定與被上訴人間就系爭九三八號土地有租賃關係存在
。又前開終止租賃土地契約書第七條約定「甲方乙○○、高詩慶
等二人姐夫謝金波（即甲○○之夫）侵占本小段九三六、九三八
號上違章建築物一切補償費已包括於本契約第二條補償費在內，
其拆遷住戶遷移一切由甲方負責，不得提出任何要求」即已表明
簽約當時甲○○所居住占用九三六、九三八號土地上之建物確有
無權占用系爭九三八號土地之情事，其拆遷補償費已包括在該契
約所定之補償費用之內，而應由高詩慶、乙○○協調給付，由此
亦可證明系爭房屋占用九三八號土地並無正當權源。上訴人雖另
抗辯被上訴人於高定建屋時即已明知其越界而不即提出異議，依
法不得再行訴請拆屋還地云云，惟為被上訴人所否認，上訴人對
此有利於己之事實不能舉證以實其說。且系爭房屋係屬土磚造平
房，於三十九年四月十日總登記以迄六十八年七月一日地籍圖重
測時，面積僅九○．五二平方公尺，並均位在九三六號土地上。
系爭房屋係於六十九年六月間申報稅籍時，再經測量始有實際坪
數增加之情形，此有建築改良物登記謄本及台北市稅捐處南港分
處房屋稅籍記錄表可據，足證系爭房屋並非於原來建築時即已越
界占用系爭九三八號土地，核與民法第七百九十六條「越界建築
」之要件不合，上訴人此部分抗辯，亦無足取。至乙○○、高詩
慶雖為系爭房屋之公同共有人，且其二人就系爭九三八號土地原
有應有部分各為六百分之三十四，惟在其未移轉土地應有部分予
他人之前，就九三八號土地亦僅能依其應有部分為使用收益，而
共有人就共有物之特定部分使用收益仍須得共有人全體同意，非
謂共有人得對共有物之全部或任何一部有自由使用收益之權，其
二人未得全體共有人同意而占用九三八號土地在其上有系爭房屋
，其他土地之共有人得本於所有權請求除去其妨害或請求向全體
共有人返還之，則乙○○、高詩慶對其他共有人而言，仍屬無權
占有九三八號土地，不可能因其事後將其九三八號土地之應有部
分移轉予被上訴人酉○○○而取得合法占用系爭九三八號土地之
權利，本件情形應無民法第四百二十五條之一規定之適用。上訴
人抗辯其依民法第四百二十五條之一規定，有權使用系爭九三八
號土地，自非可採。綜上所述，上訴人既不能證明其就系爭九三
八號土地有租賃關係存在，亦不能證明有何使用之正當權源，自
屬無權占有，被上訴人依民法第七百六十七條規定，請求上訴人
將系爭九三八號土地上之系爭房屋拆除，並將如第一審判決附圖
所示乙部分土地返還被上訴人，自屬有據，應予准許。又無權占
有他人土地，可能獲得相當於租金之利益，為社會通常之觀念，
而相當於租金之利益，依其性質不能返還，則應返還其價額。上
訴人無權占有系爭土地，被上訴人依民法第一百七十九條不當得
利之規定，請求上訴人返還所受利益之價額，亦屬有據。經斟酌
九三八號土地上之系爭房屋南邊面臨重陽路，路寬約二十公尺，
北邊面臨重陽路四二三巷三弄，路寬約十公尺，附近有台北市立
南港高工，然商店不多，商業機能尚非發達等一切情狀後，認上
訴人應返還之利益以系爭土地申報地價之年息百分之五計算為適
當。被上訴人於八十四年八月三十日判決分割確定前就九三八號
土地所占所有權應有部分共為一萬二千分之九三八五，系爭土地
未申報地價，依平均地權條例第十六條規定，應以公告地價百分
之八十為申報地價，系爭土地八十年七月一日至八十三年六月三
十日之申報地價應為一萬零六百四十元，八十三年七月一日以後
之申報地價為一萬四千四百元，此亦有地價證明書及土地登記謄
本可憑，依此計算，被上訴人請求上訴人自八十年七月一日起至
八十三年六月三十日止，按年給付六萬一千五百七十八元，自八
十三年七月一日起至八十四年八月三十一日止，按年給付八萬三
千三百三十九元，自八十四年九月一日起至返還土地之日止，按
年給付十萬六千五百六十元，亦屬有據，應予准許等詞，爰維持
第一審所為上訴人敗訴之判決，駁回其上訴，經核於法並無違背
。上訴論旨，就原審取捨證據、認定事實及解釋契約之職權行使
，指摘原判決不當，求予廢棄，非有理由。
據上論結，本件上訴為無理由。依民事訴訟法第四百八十一條、
第四百四十九條第一項、第七十八條，判決如主文。
中    華    民    國  九十五  年    五    月   十九   日
                      最高法院民事第三庭
                          審判長法官  吳  正  一
                                法官  劉  福  聲
                                法官  黃  義  豐
                                法官  簡  清  忠
                                法官  謝  正  勝
      本件正本證明與原本無異
                                      書  記  官
中    華    民    國  九十五  年    五    月  二十九  日
                                                Ｒ


司法院資訊處製作；財團法人民間司法改革基金會備份。
